【裁判字號】    99,重上,354
【裁判日期】    991201
【裁判案由】    確認股票所有權
【裁判全文】
臺灣高等法院民事判決                 99年度重上字第354號
上  訴  人  丙○○
訴訟代理人  徐鈴茱律師
被  上訴人  子○○
            癸○○
            戊○○
兼上三人共同
訴訟代理人  甲○○
被  上訴人  丁○○
            壬○○
            己○○
上七人共同
訴訟代理人  梁懷信律師
            林文鵬律師
複  代理人  曾允斌律師
            許永昌律師
被  上訴人  乙○○
            辛○○
            庚○○
上列當事人間請求確認股票所有權事件，上訴人對於中華民國99
年2月24日臺灣士林地方法院93年度訴字第207號第一審判決提起
上訴，被上訴人己○○、壬○○、丁○○、子○○、癸○○、戊
○○、甲○○為訴之變更，本院於99年11月17日言詞辯論終結，
判決如下：
    主      文
原判決主文第一項，關於被上訴人辛○○、庚○○之訴部分廢棄
。
上開廢棄部分，被上訴人辛○○、庚○○在第一審之訴駁回。
確認登記在上訴人名下如附表一所示之南亞塑膠工業股份有限公
司股票共計參拾柒萬貳仟零陸拾玖股、如附表二所示之臺灣塑膠
工業股份有限公司股票共計肆拾肆萬陸仟伍佰壹拾玖股為被上訴
人己○○、壬○○、丁○○、子○○、癸○○、戊○○、甲○○
、乙○○所公同共有。
第二審及變更之訴訴訟費用，由上訴人負擔。
    事實及理由
壹、程序部分：
一、本件被上訴人辛○○、庚○○、乙○○經本院合法通知，未
    於言詞辯論期日到場，經核無民事訴訟法第386 條各款所列
    情形，爰依上訴人之聲請，而為一造辯論判決，合先敘明。
二、按訴之變更或追加，非經他造同意，不得為之。但因情事變
    更而以他項聲明代最初之聲明者，不在此限，民事訴訟法第
    446條第1項、第255條第1項第4 款定有明文。所謂「因情事
    變更而以他項聲明代最初之聲明」，係指因客觀情事有所變
    更，無法達原來訴訟之目的，而有變更最初聲明之必要而言
    。次按原告將原訴變更時，如其訴之變更為合法，而原訴可
    認為已因撤回而終結，法院應專就新訴裁判（最高法院88年
    台抗字第218號裁判、65年台上字第2183號判例意旨參照）
    。
  (一)查丑○○於原審起訴請求上訴人應塗銷於民國（下同）91年
    11月7日在臺灣塑膠工業股份有限公司（下稱臺塑公司）及
    南亞塑膠工業股份有限公司（下稱南亞公司）股務科所為之
    印鑑變更登記，並回復變更前之原印鑑登記。因丑○○於訴
    訟進行中死亡，丑○○之繼承人承受訴訟，於98年12月1日
    ，被上訴人己○○、壬○○、丁○○、戊○○、子○○、癸
    ○○、甲○○（下稱己○○等7 人）具狀變更聲明，請求確
    認附表一、二所示股票（下稱系爭股票）為被上訴人己○○
    等7 人、被上訴人乙○○、辛○○、庚○○及上訴人所公同
    共有（原審卷(八)第129至130頁）。
  (二)於本院程序進行中，被上訴人辛○○、庚○○、上訴人與被
    上訴人丁○○、甲○○、己○○、壬○○間請求確認親子關
    係不存在事件即臺灣臺北地方法院98年度親字第53號於99年
    6月14日判決確定，判決主文確認被繼承人丑○○於50年7月
    31日對被上訴人辛○○、庚○○、上訴人所為之認領無效，
    亦即被上訴人辛○○、庚○○、上訴人與被繼承人丑○○間
    無血緣關係，非丑○○之繼承人，有臺灣臺北地方法院98年
    度親字第53號確定判決在卷可稽（本院卷(一)第63至70頁）。
    本件被繼承人丑○○之繼承人有所變更，被上訴人己○○等
    7 人於99年11月17日變更聲明：確認登記在上訴人名下之系
    爭股票為被上訴人己○○等7 人及被上訴人乙○○所公同共
    有（本院卷(二)第154 頁至反面、第156至157頁），係屬因情
    事變更而以他項聲明代最初之聲明，與首揭規定相符，應予
    准許。被上訴人己○○等7 人於本院為訴之變更既屬合法，
    且依民事訴訟法第56條規定，變更訴訟之行為效力及於被上
    訴人乙○○，此部分原訴視為撤回而消滅，原審就原訴此部
    分所為之裁判，亦因合法之訴之變更，而當然失其效力。是
    故，上訴人對原審判決此部分表示不服，自無庸裁判，先此
    敘明。
三、被上訴人己○○等7 人於99年11月17日民事綜合辯論意旨(二)
    狀（本院卷(二)第156至157頁）變更訴訟之行為依民事訴訟法
    第56條規定，效力不及於被上訴人辛○○、庚○○，是被上
    訴人辛○○、庚○○於原審之訴未變更，上訴人就此部分之
    訴提起上訴，此部分之原訴，仍為本院審理範圍。
貳、實體部分：
一、被上訴人於原審主張：被繼承人丑○○為中國湖南省富家子
    弟，家境優渥，自上海關稅專校畢業後，即任職於關稅局，
    61年8月31日以「關稅正12等5級」退休，其薪資每月為6,87
    5 元（含底薪4,275元、主管津貼2,600元）。而丑○○與寅
    ○○○於51年5 月10日結婚時，寅○○○已育有辛○○、上
    訴人及庚○○3 名子女。丑○○恐其與前妻所生子女日後爭
    產，並穩定退休後家中經濟來源，於60年10月26日將其部分
    積蓄及領取之退休金計新臺幣（下同）388,400 餘元，由寅
    ○○○透過王姓友人居間，以市價約1 股40元之價格，購買
    臺塑公司、南亞公司之記名股票各5,000 股（以下各稱原始
    臺塑股票、原始南亞股票），並登記在上訴人名下，以長期
    投資方式領取股利孳息，如家中有大筆款項支出，則以出售
    股票方式支應。系爭股票係丑○○與寅○○○婚姻關係存續
    中所取得，依當時民法第1017條關於夫妻財產制之規定，系
    爭股票應推定為丑○○所有。而斯時上訴人年約15歲，僅為
    高一學生，亦顯無資力可以購買原始臺塑、南亞股票。嗣於
    65年底某日，上訴人年滿20歲後，丑○○告知上訴人前開情
    事，雙方言明係借名登記在上訴人名下，原始股票、股票過
    戶之印鑑章、股票轉讓所得申報憑單、現金股利領取存摺及
    印鑑章悉由丑○○保管，丑○○為原始臺塑、南亞股票之真
    正所有權人，保有管理、使用、處分系爭股票之權能，上訴
    人不得私自變更股票之印鑑登記，上訴人對此亦表示同意。
    至91年11月7 日止，原始臺塑、南亞股票因所生孳息及配發
    股利，計有如附表一所示南亞公司股票372,069 股、如附表
    二所示之臺塑公司股票446,519 股（即系爭股票）。而系爭
    股票長期均由丑○○處分，歷年交易稅亦由丑○○繳納，上
    訴人未曾持有、處分系爭股票及持有原始印鑑章，且寅○○
    ○係小學畢業，自小為他人收養，於嫁給丑○○前，並無長
    期工作經歷，結婚後亦未工作，全賴丑○○照養，原有在臺
    北市○○○路房屋出租收入有限，且早已出售，自不可能出
    資購買系爭股票贈與上訴人。嗣寅○○○於91年10月26日死
    亡，詎上訴人旋於同年11月7 日前往臺塑、南亞公司股務科
    ，以印鑑掛失為由辦理變更印鑑登記，致丑○○雖持有原始
    之印鑑章及股票，卻無法處分，而丑○○業已死亡，與上訴
    人間借名登記契約關係當消滅，系爭股票為丑○○繼承人即
    兩造所公同共有。於原審求為判決：確認登記在上訴人名下
    如附表一之南亞公司股票共計372,069 股、如附表二所示之
    臺塑公司股票共計446,519股為被上訴人己○○等7人、被上
    訴人乙○○、辛○○、庚○○與上訴人所公同共有。
二、上訴人則以：上訴人與被上訴人辛○○、庚○○為寅○○○
    與訴外人卯○○所生之子女，寅○○○雖與卯○○因故分手
    ，改嫁丑○○，但卯○○仍支付生活費，系爭股票係寅○○
    ○以卯○○提供之生活費及其理財所得資金而為上訴人所購
    買，供將來創業或其他用途，與丑○○無關。丑○○主張其
    與上訴人間有「借名登記契約」，惟於60年間，丑○○為上
    訴人之法定代理人，在此情形下，借名登記契約有雙方代理
    、自己代理之違法。況丑○○之退休金僅約380,000 元，然
    於60年、61年間：(1)上訴人買進臺塑、南亞公司各5,000 股
    ，依面額計算即已達50萬元；(2)被上訴人乙○○買進臺塑、
    南亞公司各5,000 股，依面額計算亦達50萬元；(3)被上訴人
    甲○○名下買進南亞公司股票6,000 股，依面額計算達30萬
    元；(4)被上訴人壬○○名下買進南亞公司400 股，依面額計
    算為2萬元；(5)被上訴人辛○○名下買進南亞公司股票1,000
    股，依面額計算為5萬元。以上5人僅所有之臺塑、南亞公司
    之股票，合計即達137 萬元，顯較丑○○之退休金高出甚多
    ，絕非丑○○以其退休金所購入。被上訴人所謂丑○○之薪
    資，實係退休時每月約有5,000 元，並非擔任公職之初即達
    每月5,000 元。況以丑○○當年公務員之固定薪資，縱其位
    階再高，若寅○○○無其他收入，全家人之生活均賴丑○○
    照顧，如何有可能存下鉅款購買股票。而系爭股票、印鑑章
    均存放在「北投辰○街房屋」，僅因丑○○自寅○○○死亡
    後，「事實上」仍居住在該房屋，而「現實上」占有上訴人
    之系爭股票、印鑑章，並非法律上之真正占有人。系爭股票
    與被上訴人等人之持股相同，均是寅○○○購入贈與予子女
    ，況從寅○○○名下之股票甚多，以89年之所得為例，僅股
    息收入即達84萬餘元，足供家庭開銷，且兩造名下俱有股票
    ，兄弟間之股票數量相當、姊妹間之股票數量相當等情，即
    知兩造之股票持有狀況是「財產」（所有權）之分配，而非
    「名義」（借名）之分配。另寅○○○分別於45年2月4日、
    49年間，以自有之資金，購買門牌號臺北市○○○路○ 段93
    巷16號房屋、臺北市○○○路○ 段83巷68號房屋，婚前即甚
    為富有，除出租不動產外，尚有民間借款、標會等，收益驚
    人，可見寅○○○非全無資力，故系爭股票係由上訴人之母
    親寅○○○購入後，贈與上訴人，應屬合理等語，資為抗辯
    。
三、被上訴人己○○等7 人於本院變更聲明，請求確認登記在上
    訴人名下如附表一所示南亞公司股票共計372,069 股、如附
    表二所示之台塑公司股票共計446,519 股，為被上訴人己○
    ○等7 人及被上訴人乙○○所公同共有。上訴人答辯聲明：
    變更之訴駁回。上訴人上訴聲明：(一)原判決廢棄。(二)廢棄部
    分，駁回被上訴人第一審之訴。
四、本件不爭執事項：
  (一)上訴人名下於60年10月26日買進南亞公司記名股票5,000 股
    ，每股面額為50元，經配股、換發後，截至91年11月7 日止
    持有股份如附表一所示，股數為372,069 股（每股面額10元
    ），股東戶號為4242號，上訴人曾於91年11月7日及92年1月
    15日各向南亞公司申請印鑑變更。而被上訴人乙○○於60至
    65年間，名下有南亞公司股票股數計9,806 股；被上訴人甲
    ○○於60至65年間，名下有南亞公司股票股數計13,304股；
    被上訴人己○○於60至65年間，名下有南亞公司股票股數計
    1,770 股；被上訴人壬○○於60至65年間，名下有南亞公司
    股票股數計1,976 股；被上訴人辛○○於60至65年間，名下
    有南亞公司股票股數計1,772股，至被上訴人庚○○於60至6
    5年間，則無投資南亞公司股票之資料。
  (二)上訴人名下於60年10月26日買進臺塑公司記名股票5,000 股
    ，每股面額為50元，經配股、換發後，截至91年11月7 日止
    持有股份如附表二所示，股數為446,519 股（每股面額10元
    ），股東戶號為3958號，上訴人曾於91年11月7日及92年1月
    15日各向臺塑公司申請印鑑變更。另被上訴人乙○○於60至
    65年間，名下有臺塑公司股票股數計8,873 股。至被上訴人
    甲○○、己○○、壬○○、辛○○、庚○○於60至65年間，
    則均無投資南亞公司股票之資料。
  (三)丑○○原任職於關稅局總稅務司，於58年9月30日先領取8成
    養老金計298,921.60元，60年8月30日再領取2成養老金計86
    ,483.20 元，於61年8 月31日退休，任職期間為36年，退休
    時職等為「關稅正12等5級」，當時薪資為每月6,875元，包
    含底薪4,275元及主管津貼2,600元。
  (四)丑○○與寅○○○係於51年間結婚，而寅○○○係24年2月
    23  日出生、91年10月26日死亡，為上訴人及被上訴人乙○
    ○、庚○○、辛○○、己○○、壬○○、甲○○之母，上訴
    人則為45年9月20日出生，被上訴人辛○○即寅○○○之長
    女於43年10月20日出生時，寅○○○年為19歲。
五、本件爭點：
  (一)系爭股票是否為丑○○借名登記於上訴人名下？
  (二)系爭股票是否為丑○○之遺產？
六、關於變更之訴部分：
  (一)按法律關係之存在與否不明確，致原告在私法上之地位有受
    侵害之危險，而此危險得以對於被告之確認判決除去者，即
    得依民事訴訟法第247條規定提起確認之訴。次按遺產在分
    割前，各繼承人對於遺產全部為公同共有，上訴人既否認被
    上訴人就系爭土地之公同共有權存在，致被上訴人私法上地
    位有受侵害之危險，自有即受確認判決之法律上利益（最高
    法院81年台上字第1512號判決意旨參照）。被上訴人己○○
    等7 人變更後之訴，係請求確認系爭股票為被上訴人己○○
    等7 人及被上訴人乙○○所公同共有，上訴人抗辯其為系爭
    股票之單獨權利人，是被上訴人己○○等7 人就系爭股票之
    權利人為誰有即受確認判決之法律上利益，核與民事訴訟法
    第247 條規定相合，其確認之訴應予准許。
  (二)按稱借名登記者，謂當事人約定一方將自己之財產以他方名
    義登記，而仍由自己管理、使用、處分，他方允就該財產為
    出名登記之契約，其成立側重於借名者與出名者間之信任關
    係，在性質上應與委任契約同視，倘其內容不違反強制、禁
    止規定或公序良俗者，固應賦予無名契約之法律上效力，並
    類推適用民法委任之相關規定（最高法院98年台上字第76號
    、98年台上字第990號裁判意旨參照）。
    1.查丑○○與寅○○○於51年5 月10日於臺灣高雄地方法院
      公證處聲請結婚公證，有結婚公證書在卷可稽（本院卷(一)
      第145至146頁）。寅○○○為上訴人、被上訴人乙○○、
      庚○○、辛○○、己○○、壬○○、甲○○之母親，上訴
      人係45年9月20日生，被上訴人乙○○係50年8月26日生，
      被上訴人甲○○係60年12月10日生，被上訴人辛○○係43
      年10月20日生，被上訴人庚○○係47年10月13日生，被上
      訴人己○○係53年1月19日生，被上訴人壬○○係55年6月
      2日生（原審卷(八)第40頁、卷(一)第125至130頁）。
    2.次查，原始臺塑及南亞股票係於60年10月26日購入，臺塑
      股票5,000股登記為上訴人名義，南亞股票5,000股登記為
      上訴人名義，有臺塑公司93年6月25日（93）臺塑財字第0
      0424號函、南亞公司93年6月23日（93）南亞財字第00410
      號函在卷可稽（原審卷(一)第102至103頁反面、第92至94頁
      ），兩造不爭執。另有同日購入臺塑股票3,600 股，登記
      於被上訴人乙○○名下（原審卷(一)第106 頁），上訴人於
      60年間，係15歲之未成年人。
    3.再查，丑○○於生前任職於海關總稅務司署關務正，計服
      務36年，於58年9月30日領取八成養老金298,921.60 元，
      於60年8月30日再領取二成養老金86,483.20元，於61年8
      月31日退休，有財政部關稅總局93年7月2日台總局人字第
      0931011307號函、海關總稅務司署獎慰狀在卷可稽（原審
      卷(一)第117、86頁）。由上可知丑○○任公職達36年，職
      稱為關務正12等5級，退休前每月薪資達6,875元，依當時
      物價、國民收入水準，丑○○之薪資屬高額，且當時政府
      為照顧公務員及眷屬生活，對於基本生活物資、水電瓦斯
      等費用，多有發放、補貼之政策，且丑○○任職海關，亦
      另有緝私獎金等收入，可知丑○○有長期穩定之工作收入
      ，且丑○○於購入原始臺塑、南亞股票之前，即58年9 月
      30日先行領取298,921.60元養老金，足認有相當資力可購
      買股票。寅○○○於51年5 月10日與丑○○公證結婚時係
      27歲，寅○○○固曾於婚前45年、49年購買房地二戶，惟
      即於48年6月2日、50年10月11日年即因出售移轉登記予第
      三人，有土地及建物登記謄本在卷可稽（原審卷(一)第141
      至153 頁），且寅○○○於出售上開房地後，以上訴人名
      義買受臺北市○○○路（原門牌編定為巳○○路）房地一
      戶，於50年10月17日辦理所有權登記，有土地及建物登記
      謄本在卷可稽（原審卷(一)第161至164頁），可認花費相當
      之金錢於購買不動產。且午○○○於結婚後，並無工作，
      此為上訴人所不爭執（本院卷(二)第154 頁反面），是以，
      原始臺塑、南亞股票於丑○○與寅○○○婚後約9 年後購
      入，此段期間丑○○有持續之經濟收入，足認原始臺塑、
      南亞股票係由丑○○所出資購買，借上訴人之名義登記。
    4.系爭股票及原留股東印鑑於丑○○死亡前，均由其占有中
      ，業據丑○○提出股票原本及原留印鑑可稽（原審卷(一)第
      68頁、第132 頁至反面）。證人未○○證稱略以：伊在申
      ○證券北投分公司任職，丑○○從事股票交易幾乎都是透
      過伊交割，幾乎都是臺塑或南亞股票，交易是用寅○○○
      的名義交易，因為可以委託賣出，所以不管記名股票是何
      人名義都可以，交易的股票名義上分屬3 人，是上訴人、
      甲○○、乙○○，在看到現股之前，並不曉得是何人名義
      ，伊為丑○○辦理股票交割的時間至少有3、4年，均以現
      股交割，91年間因股票印鑑不符被退回，寅○○○自己的
      股票帳戶很少自己買賣，如果有也是10幾年前，股票進出
      賣了的錢都是進寅○○○之帳戶，丑○○都親自辦理，交
      割委託書都是丑○○的字，由丑○○自己寫，印鑑不符的
      情形以前沒有發生過，上訴人的股票曾在甲○○帳戶賣出
      ，款項也進入甲○○帳戶等語（原審卷(四)第58至61頁、卷
      (三)第98至99頁），並有丑○○提出82年至91年股票買賣紀
      錄明細節本在卷可稽（原審卷(三)第45至58頁、卷(七)附件29
      ）。依86年至90年間之股票買賣紀錄明細之記載，系爭股
      票賣出部分未記載用途，部分載用途如家用、生日用、修
      理房子、交予特定子女、地價稅、所得稅、送雪玉買房子
      、過年用、汽車保險費等；且查，系爭股票自購入後所配
      發之股利皆由丑○○收取，股票交易稅由丑○○繳納，有
      丑○○提出之存摺影本、緩課股票轉讓所得申報憑單在卷
      可稽（原審卷(二)第4 頁、第10至17頁、卷(一)第210至203頁
      ）。由上開事證可認，系爭股票由丑○○持有處分、收益
      ，處分之股票包括登記為上訴人、被上訴人甲○○、乙○
      ○名義，所得用於家庭開銷、納稅、給予子女等途。
    5.末查，上訴人以印鑑掛失為由，於91年11月7 日向南亞及
      臺塑公司申請印鑑變更，有南亞公司93年6月23日、93年8
      月30日函及臺塑公司93年6月21日、93年8月27日號函在卷
      可稽（原審卷(一)第92、116 頁、卷(二)第128至133頁）。在
      上開變更印鑑之前，系爭股票之原留印鑑為丑○○持有，
      由丑○○進行買賣交易，業據證人未○○證述明確。依丑
      ○○提出86年至90年間之股票買賣紀錄明細之記載，賣出
      上訴人名下股票部分記載用途為修理房子、交由上訴人使
      用、地價稅、所得稅、送雪玉買房子、過年用、汽車保險
      費等（原審卷(七)附件29），其餘則未記載用途。可知上訴
      人名下股票賣出所得並非均由上訴人使用，足認上訴人於
      變更印鑑之前，並無自行處分系爭股票將所得價金專為自
      己使用。上訴人稱其將系爭股票作為長期投資、事業基金
      、特別預備金等規劃，除有必要，不會請寅○○○代為買
      賣等語，核與系爭股票買賣、支出之事實不符。且上訴人
      於變更印鑑之前，曾向被上訴人壬○○借款200 萬元，亦
      曾向丑○○、寅○○○要求資助乙節，為上訴人所不爭執
      ，由上事證足認上訴人對登記於其名下之系爭股票無處分
      、管理之權限。
    6.綜上事證，原始臺塑、南亞股票於60年10月26日購入時，
      係由丑○○所出資購買，借上訴人之名義登記，丑○○對
      系爭股票有管理、處分之權限，為可認定之事實。
    7.證人酉○○證稱略以：伊自85年5 月間在丑○○家中幫忙
      煮飯，伊有聽過一次寅○○○打電話給上訴人，寅○○○
      在電話中向上訴人說不是買你的名字就是要給你的，你要
      搞清楚等語（原審卷(四)第22至23頁），被上訴人甲○○於
      原審承受訴訟前證稱略以：丑○○有以伊名義買南亞、臺
      塑股票，丑○○有告知是借伊的名義，不能由伊任意買賣
      ，約85年4、5月間，上訴人從大陸回來，向丑○○要錢到
      大陸開公司，丑○○沒同意，上訴人第二天又來，向丑○
      ○要錢並要求賣股票，丑○○因此生氣告訴上訴人說，早
      就告知上訴人股票是丑○○的，上訴人不能自己去變更印
      鑑，也不能賣，上訴人就說他知道了，他不會自己去賣股
      票、變更印鑑，後來上訴人找岳母向丑○○說情，丑○○
      就同意出一部分錢給上訴人投資，85年10月間上訴人又回
      來要錢，丑○○說這些股票是他辛苦賺來，你們不可以自
      己去變更印鑑、賣股票，上訴人說他知道了等語（原審卷
      (一)第212至213頁），被上訴人壬○○於原審承受訴訟前證
      述略稱：寅○○○曾經說股票是他們辛苦賺來的，85年間
      上訴人回來要錢時伊在場。當時丑○○就不高興，第二天
      上訴人又回來要錢，說訂了房子、車子，向寅○○○要錢
      ，寅○○○告訴上訴人錢不是她的，找她沒有用，要上訴
      人自己去找丑○○，結果丑○○就發脾氣，表示不同意，
      上訴人說家中不可能沒錢，不然可以賣他名下的股票，丑
      ○○就說從小就告訴過你們這些股票是父親的，你們不能
      賣股票，也沒有權利，上訴人回答是：「爸爸我知道了」
      等語（原審卷(一)第214至215頁）。由上開證人證言可知，
      原始臺塑、南亞股票於60年10月26日以上訴人名義購買時
      ，上訴人為未成年人，丑○○及寅○○○為上訴人之法定
      代理人，其代理上訴人所成立之借名登記，於上訴人成年
      後已得上訴人之承認，依民法第106 條規定，上訴人與丑
      ○○間就系爭股票之借名登記契約係自始有效。
  (三)按委任關係，因當事人一方死亡、破產或喪失行為能力而消
    滅。但契約另有訂定，或因委任事務之性質，不能消滅者，
    不在此限，民法第550 條定有明文。次按繼承，因被繼承人
    死亡而開始。繼承人有數人時，在分割遺產前，各繼承人對
    於遺產全部為公同共有，民法第1147條、第1151條定有明文
    。
    1.原始臺塑、南亞股票於60年10月26日購入時，係由丑○○
      所出資購買，借上訴人之名義登記，丑○○與上訴人間就
      系爭股票成立借名登記契約，業經認定詳前(二)所述。因借
      名登記契約側重於借名者與出名者間之信任關係，在性質
      上應與委任契約同視，應類推適用民法委任之相關規定。
      丑○○於94年6月15日死亡，依民法第550條規定，丑○○
      與上訴人間就系爭股票之借名登記契約，因丑○○死亡而
      消滅，系爭股票屬丑○○之遺產。
    2.上訴人、被上訴人辛○○、庚○○與被上訴人丁○○、甲
      ○○、己○○、壬○○間請求確認親子關係不存在事件，
      經臺灣臺北地方法院判決確認被上訴人丁○○、甲○○、
      己○○、壬○○之被繼承人丑○○於50年7 月31日對上訴
      人、被上訴人辛○○、庚○○所為之認領無效，有98年度
      親字第53號確定判決在卷可稽（本院卷(一)第63至70頁），
      上開確定判決理由略以：上訴人、被上訴人辛○○、庚○
      ○出生時或出生前，寅○○○不認識丑○○，而係與他人
      交往中，故上訴人、被上訴人辛○○、庚○○非寅○○○
      與丑○○所生，與丑○○間應無血緣關係，從而丑○○於
      50年7 月31日對上訴人、被上訴人辛○○、庚○○所為之
      認領為無效。上訴人、被上訴人辛○○、庚○○與丑○○
      無血緣關係，丑○○對上訴人、被上訴人辛○○、庚○○
      之認領無效，是以，丑○○之繼承人僅為被上訴人己○○
      等7人及被上訴人乙○○。
    3.綜上，系爭股票為丑○○之遺產，借名登記於上訴人名下
      ，經查無丑○○之繼承人就遺產為協議分割或訴請裁判分
      割之情事，被上訴人己○○等7 人請求確認系爭股票為被
      上訴人己○○等7 人及被上訴人乙○○所公同共有，為有
      理由，應予准許。
七、關於上訴部分：
    系爭股票為丑○○之遺產，業經認定詳前理由六所述。惟查
    ，被上訴人辛○○、庚○○與丑○○無血緣關係，丑○○於
    50年7 月31日對上訴人、被上訴人辛○○、庚○○所為之認
    領為無效，有臺灣臺北地方法院98年度親字第53號確定判決
    在卷可稽。是以，被上訴人辛○○、庚○○非丑○○之繼承
    人，從而，被上訴人辛○○、庚○○於原審請求系爭股票為
    公同共有部分之訴，為無理由，不應准許，應予駁回。
八、上訴人下列抗辯，為不可採：
  (一)原始臺塑、南亞股票於60年10月26日購買時固登記為上訴人
    名義，然當時上訴人係未成年人，當無資力可購買股票。寅
    ○○○與丑○○婚後並無工作，此為上訴人所不爭執，而寅
    ○○○於45年、49年婚前購置之不動產，於48年、50年出售
    予第三人，上訴人辯稱寅○○○因不動產出租他人收益達20
    0 餘萬元，並以租金收益購入原始臺塑、南亞股票，乏據可
    證，不能認原始臺塑、南亞股票為寅○○○所出資購買。且
    上訴人未立證證明其與寅○○○間就系爭股票之贈與有意思
    表示合致，上訴人抗辯系爭股票係因寅○○○贈與而取得，
    不能採信。
  (二)上訴人、被上訴人辛○○、庚○○與丑○○間無血緣關係，
    丑○○於50年7 月31日對上訴人、被上訴人辛○○、庚○○
    所為之認領為無效，為臺北法院98年度親字第53號確定判決
    所確定之事實，前開確認親子關係不存在之訴不能據以推論
    上訴人之生父為誰。該案調查之證人戌○○、亥○○、天○
    ○○固證稱上訴人、被上訴人辛○○、庚○○為寅○○○與
    卯○○所生，然證人並未就原始臺塑、南亞股票之出資者為
    證述，不能據以推論系爭股票為卯○○提供資金所購買。
  (三)證人地○○○證稱略以：伊曾在丑○○家中幫忙，他們家經
    濟來源丑○○平常上班，寅○○○沒有上班，當時她有錢借
    人收利息，有多少利息、資金外借伊不清楚，那時寅○○○
    買股票，她告訴伊買給男孩子，當時買股票是伊與寅○○○
    一起到臺北交割，買的是臺塑及南亞股票，買給丙○○及乙
    ○○，寅○○○買股票的錢伊不清楚是哪裡來，伊知道她結
    婚前就很有錢，那天買多少股票伊不清楚，伊沒有聽說過丑
    ○○、寅○○○與子女間有談起股票的事，這些股票是由寅
    ○○○保管，家裡是寅○○○理財等語（原審卷(四)第71至72
    頁），證人宇○○證述略以：伊聽寅○○○說有一些私房錢
    ，上訴人之生父曾經給過她一些錢，伊只知道寅○○○有房
    子，至於有多少錢伊不清楚，伊聽寅○○○說有用上訴人、
    被上訴人乙○○的名義買股票，丑○○當時在海關上班是屬
    於中高級人員，伊猜測寅○○○買股票都是給小孩子等語（
    原審卷(四)第72至73頁）。證人地○○○稱其不知股票資金來
    源，證人宇○○亦不能證明購買系爭股票為寅○○○出資。
    且證人地○○○係證稱寅○○○用上訴人及被上訴人乙○○
    之名義買股票；證人宇○○則係臆測寅○○○買股票給子女
    。不能以上開證言遽為認定寅○○○代上訴人購買股票，亦
    不能證明寅○○○將原始臺塑、南亞股票贈與上訴人。
  (四)依60年10月26日原始臺塑、南亞股票購入當時之法律，夫妻
    財產制為聯合財產制，即民法第1016條規定「結婚時屬於夫
    妻之財產，及婚姻關係存續中，夫妻所取得之財產，為其聯
    合財產。但依第1013條規定，妻之特有財產，不在其內」、
    第1017條規定「聯合財產中，妻於結婚時所有之財產，及婚
    姻關係存續中因繼承或其他無償取得之財產，為妻之原有財
    產，保有其所有權。聯合財產中夫之原有財產及不屬於妻之
    原有財產之部分，為夫所有。由妻之原有財產所生之孳息，
    其所有權歸屬於夫。」、第1013條規定「左列財產為特有財
    產：一專供夫或妻個人使用之物。二夫或妻職業上必需之物
    。三夫或妻所受之贈物，經贈與人聲明為其特有財產者。四
    妻因勞力所得之報酬。」。上訴人未立證證明購買原始臺塑
    、南亞股票之資金係為寅○○○之原有財產或特有財產，依
    上開規定，購買原始臺塑、南亞股票之資金無證據可認為屬
    寅○○○之原有或特有財產，應認丑○○、寅○○○婚姻關
    係存續所中取得之財產，購入股票之資金，屬丑○○所有。
  (五)原始臺塑、南亞股票為丑○○出資購入，並借名登記於上訴
    人，系爭股票處分後並非專用於上訴人，另有家庭支出、稅
    捐、贈與他人及其他未註明用途者，詳前理由六之(二)所述，
    不能據此認定丑○○有將系爭股票贈與上訴人之意思。因丑
    ○○就系爭股票有實際管理、處分之權，是以，丑○○出賣
    登記於上訴人或被上訴人乙○○、甲○○名下之股票，用於
    何項支出，本為丑○○就其財產自由管理之表現。上訴人抗
    辯登記於兄弟名下之股票相當，股票依登記名義係財產之分
    配，非屬借名登記等語，為不可採。
  (六)證人宙○○證述略稱：伊任職於南亞公司，上訴人與南亞公
    司往來，一開始用現金擔保，後來金額過大，上訴人說現金
    不方便，要求用放帳方式擔保，伊說要有銀行擔保或提供擔
    保品，89年夏天上訴人說有很多南亞公司的股票，約個時間
    上訴人拿了一個袋子，說拿袋子裡的股票當擔保，伊向上訴
    人說明依據公司規定，按股票前3 個月平均價值打八折當擔
    保價額，上訴人對打折有意見，伊就建議不要用股票，後來
    上訴人用不動產擔保，伊有看到一疊股票，但下面沒翻。只
    有看到上面是臺塑公司的股票，伊沒有看裡面股票是否有記
    載股東名字，股票有新有舊，也有後面貼紙看起來爛爛的等
    語（原審卷(四)第165至166頁），證人宙○○並未親見上訴人
    提出擔保之股票為何人所有，尚難以此憑認上訴人占有系爭
    股票，而對系爭股票有實際處分之情事。另查，上訴人於91
    年將臺塑股票贈與予自己之子女，有贈與稅申報書、委任書
    在卷可稽（原審卷(二)第249至252頁）。上開贈與稅申報係委
    由被上訴人乙○○之妻玄○○○辦理（原審卷(三)第130 頁）
    ，玄○○○以書面陳稱：「贈與股票一事係婆婆（即寅○○
    ○）交代大哥（即上訴人）欲贈與股票給小孩，委託我辦理
    」（原審卷(三)第132 頁）。依上開記載，贈與股票予上訴人
    之子女為寅○○○所交代，並非上訴人自行辦理，尚難認上
    訴人對系爭股票有管理、處分之權限。
九、綜上所述，(一)關於變更之訴部分：系爭股票為丑○○之遺產
    ，借名登記於上訴人名下，丑○○與上訴人間借名登記契約
    因丑○○死亡而消滅，被上訴人己○○等7 人與被上訴人乙
    ○○為丑○○之繼承人，變更請求確認附表一、二所示股票
    為被上訴人己○○等7 人及被上訴人乙○○所公同共有，為
    有理由，應予准許。(二)關於上訴部分：被上訴人辛○○、庚
    ○○非丑○○之繼承人，其於原審請求附表一、二所示股票
    為兩造公同共有，為無理由，不應准許，應予駁回。是原審
    判決關於確認附表一、二所示股票為被上訴人辛○○、庚○
    ○與上訴人、被上訴人己○○等7 人、乙○○公同共有部分
    之訴，自有未洽。爰由本院廢棄改判如主文第二項所示。
十、本件事證已臻明確，兩造其餘攻擊防禦方法及未經援用之舉
    證，經審酌核與本件判決結果不生影響，不再逐一論述，附
    此敘明。
十一、據上論結，本件關於被上訴人辛○○、庚○○部分之上訴
      為有理由，被上訴人己○○等7 人之變更之訴為有理由，
      依民事訴訟法第463條、第385條第1項、第450條、第78條
      ，判決如主文。
中    華    民    國    99    年    12    月    1     日
                    民事第二庭
                        審判長法  官  吳謙仁
                              法  官  蘇瑞華
                              法  官  李瓊蔭
正本係照原本作成。
如不服本判決，應於收受送達後20日內向本院提出上訴書狀，其
未表明上訴理由者，應於提出上訴後20日內向本院補提理由書狀
（均須按他造當事人之人數附繕本）上訴時應提出委任律師或具
有律師資格之人之委任狀；委任有律師資格者，另應附具律師資
格證書及釋明委任人與受任人有民事訴訟法第466條之1第1項但
書或第2項（詳附註）所定關係之釋明文書影本。如委任律師提
起上訴者，應一併繳納上訴審裁判費。
中    華    民    國    99    年    12    月    2     日
                              書記官  王才生
附註：
民事訴訟法第466條之1（第1項、第2項）：
對於第二審判決上訴，上訴人應委任律師為訴訟代理人。但上訴
人或其他法定代理人具有律師資格者，不在此限。
上訴人之配偶、三親等內之血親、二親等內之姻親，或上訴人為
法人、中央或地方機關時，其所屬專任人員具有律師資格並經法
院認為適當者，亦得為第三審訴訟代理人。


司法院資訊處製作；財團法人民間司法改革基金會備份。
